臺灣高等法院民事判決
108年度上字第809號
上  訴  人  杜經田  
訴訟代理人  杜正忠  
            陳慶鴻律師
            楊媛婷律師
被 上訴 人  杜色楨  
            杜玟靜  
            杜蓮色  
            杜世登  
共      同
訴訟代理人  黃柏嘉律師
            王秉信律師

上列當事人間分割共有物事件，上訴人對於中華民國108年5月9
日臺灣臺北地方法院107年度訴字第1862號判決提起上訴，本院
於109年6月30日言詞辯論終結，判決如下：
    主      文
上訴駁回。
原判決主文第一項關於應由被上訴人金錢補償部分更正如附表二
「應付/應受補償金額」欄所示。
第二審訴訟費用由上訴人負擔三分之一，餘由被上訴人負擔。
    事實及理由
一、上訴人主張：兩造係兄弟姊妹，因受贈而分別共有如附表一
    所示建物（含增建部分，下稱系爭房屋）及其坐落之土地（
    下合稱系爭房地），兩造間並未訂有不得分割之協議，且系
    爭房屋為獨棟透天厝，僅有一獨立出入門戶，各樓層皆以內
    梯相通，無法按兩造應有部分比例分配樓層，爰依民法第82
    3條第1項規定請求分割，由伊單獨取得系爭房地所有權，以
    金錢補償被上訴人，或將系爭房地全數變價分割等語。原審
    判決將系爭房地分歸被上訴人按附表二「分割後應有部分比
    例」欄所示比例維持共有，並由被上訴人補償上訴人新臺幣
    （下同）562萬6890元。上訴人不服，提起上訴，並聲明：㈠
    原判決廢棄。㈡兩造共有系爭房地分歸上訴人單獨所有，並
    由上訴人以金錢補償被上訴人。
二、被上訴人則以：兩造與訴外人即另一姐妹杜春滿，曾於105
    年9月9日就其母杜謝玉枝之遺產及系爭房地簽立協議書（下
    稱系爭協議書），限制各共有人處分其應有部分，以維持共
    有狀態，可認此為兩造默示之不分割協議。縱認得分割系爭
    房地，為使兩造罹患精神疾病之妹杜色楨及杜春滿有屋可住
    ，請求將系爭房地分歸伊等取得，伊等願繼續維持共有，並
    以金錢補償上訴人等語，資為抗辯。並答辯聲明：上訴駁回
    。
三、不爭執事項：（見本院卷146、150頁，並因論述為部分文字
    修刪）
  ㈠兩造共有系爭房地明細如附表一所示。
  ㈡系爭房屋為三層獨棟透天厝形式，另外在三樓以上有增建一
    層建物，作為神明廳使用，各樓層則以內梯相通，並沒有獨
    立的對外樓梯，僅能藉由大門及內梯互通。一樓則有前後門
    可以獨立出入。
四、本院之判斷：　
　㈠按各共有人除法令另有規定外，得隨時請求分割共有物；但
    因物之使用目的不能分割或契約訂有不分割之期限者，不在
    此限，民法第823條第1項定有明文。查系爭房地為兩造共有
    ，明細如附表一所示，有系爭房地登記謄本在卷可憑（見原
    審調字卷8至15頁）。被上訴人雖持系爭協議書辯稱此可證
    兩造間有不分割協議云云，惟觀系爭協議書所載內容，係就
    兩造母親杜謝玉枝所遺系爭房地產權爭議，兩造（包括杜春
    滿在內）經由第三方公證人即里長彭賴秀琴協調後，同意配
    合瓏山林建築經理股份有限公司辦理解約事宜，歸還屬於上
    訴人所有系爭房地權狀等相關文件，約定日後系爭房地若須
    辦理抵押、質借或變賣，須經兩造同意，並約定系爭房地如
    何出租、使用及各項費用如何支付，最後則決定將母親所遺
    現金150萬元由兩造及杜春滿等6名子女共同繼承，每人分得
    25萬元等情，有系爭協議書在卷可稽（見原審卷115頁），
    未見有隻字片語提及系爭房地不得分割，故被上訴人以此辯
    稱兩造就系爭房地有不分割之協議云云，難認可採。此外，
    被上訴人復未能提出系爭房地有何不得分割之約定，或有依
    物之使用目的不能分割之情形，兩造復於起訴前無法達成分
    割協議，經原法院107年度北司調字第252號行調解程序不成
    立在案（見原審調字卷34頁），依上說明，上訴人請求分割
    系爭房地，應屬有據。
　㈡復按分割之方法不能協議決定，或於協議決定後因消滅時效
    完成經共有人拒絕履行者，法院得因任何共有人之請求，命
    為下列之分配：一、以原物分配於各共有人。但各共有人均
    受原物之分配顯有困難者，得將原物分配於部分共有人。二
    、原物分配顯有困難時，得變賣共有物，以價金分配於各共
    有人；或以原物之一部分分配於各共有人，他部分變賣，以
    價金分配於各共有人。以原物為分配時，如共有人中有未受
    分配，或不能按其應有部分受分配者，得以金錢補償之。以
    原物為分配時，因共有人之利益或其他必要情形，得就共有
    物之一部分仍維持共有，民法第824條第2項至第4項分別定
    有明文。次按定共有物分割之方法，應斟酌各共有人之意願
    、利害關係、共有物之價格、使用情形、共有物之性質及價
    值、經濟效用，符合公平經濟原則，其分割方法始得謂為適
    當。而共有物分割之方法，須先就原物分配，於原物分配有
    困難時，始予變賣，以價金分配於各共有人（最高法院51年
    台上字第271號判例、90年度台上字第1607號判決意旨參照
    ）。又所稱原物分配顯有困難，依立法意旨係指如有事實上
    或法律上之困難，以致不能依共有人應有部分為分配者，得
    將原物分配於部分共有人，其餘共有人則受原物分配者之金
    錢補償。故原物分割結果，若有其物之效用明顯減損、或易
    生使用上糾紛、或有經濟利益低落、或有害社會整體公共利
    益等情，自屬上開條文所稱之顯有困難，應斟酌原物分割之
    補充方法，以為適當之分割。經查：
　⒈系爭房屋一樓雖有前後門可獨立出入，惟各樓層間僅得以內
    梯相通，並無獨立對外樓梯可供通行等情，已為兩造所不爭
    （見不爭執事項㈡），則在系爭房屋各樓層另設有樓梯可獨
    立對外通行前，顯然無從將系爭房屋之1至3樓（含增建部分
    ），按兩造應有部分之比例，將各樓層以原物分割方式，分
    割予上訴人及被上訴人單獨所有，而僅能將系爭房地以原物
    分配予一造兼金錢補償或變價分割。
　⒉系爭房地經信義不動產估價師聯合事務所及巨秉不動產估價
    師聯合事務所鑑定（見外放不動產估價報告書）後，兩造同
    意系爭房地之土地部分合理估價為1616萬6146元，系爭房屋
    合理估價為35萬7263元，合計系爭房地總價值為1652萬3409
    元（見本院卷145、150至151、160頁），則在系爭房地合一
    使用情形下，上訴人應有部分之價值為562萬6,890元（計算
    式：357,263×2/3＋16,166,146×1/3＝5,626,890），顯較被上
    訴人即其他共有人應有部分價值合計1089萬6519元（計算式
    ：16,523,409－5,626,890＝10,896,519）為低。
　⒊又杜世登與杜色楨長期居住在系爭房屋，杜色楨並罹有「妄
    想型精神分裂症」、「思覺失調症」之精神疾患，有臺北市
    聯合醫院松德院區於95年10月3日、101年2月8日、102年1月
    17日及108年9月17日開立之診斷證明書，其醫囑分別為「病
    情穩定，應可工作，仍宜長期治療」、「建議休養半年，宜
    長期治療」、「不堪職務，建議長期休養」、「宜長期休養
    治療」可證（見原審卷159至163頁、本院卷101頁）；而其
    餘被上訴人即杜世登、杜蓮色、杜玟靜亦表示：伊等最擔心
    2位患有精神疾病之妹妹（按指杜色楨、杜春滿）沒地方住
    ，希望能夠將系爭房屋留給被上訴人維持共有，讓這2位妹
    妹有地方住等語（見本院卷176頁），顯見身為被上訴人一
    員之杜色楨確實有因精神疾患而須家人協助照顧必要。上訴
    人雖辯稱杜色楨亦有搬離之意願云云，並提出訴外人杜正忠
    與杜色楨對話之錄音光碟及譯文等為憑（見原審卷187至189
    頁），然觀杜色楨在上開對話中均僅單純附和杜正忠之詢問
    ，多以點頭、搖頭等動作回應，並未明確以文字或言語表示
    其搬離意願，自難憑為有利於上訴人之認定。
　⒋綜合上開事證，本院審酌被上訴人所提由其等就系爭房地繼
    續維持共有，並以金錢補償上訴人之方案，因能兼顧多數共
    有人（按上訴人僅1人、被上訴人為4人）意願，就系爭房屋
    使用現況幾無影響，對於兩造罹有精神疾患之妹杜色楨之生
    活環境變動最小，便於其餘被上訴人共同照護，且被上訴人
    持有系爭房地應有部分之價值（1089萬6519元）顯逾上訴人
    （562萬6890元），以及共有系爭房地採原物分割並無顯有
    困難，不宜貿採全部變價方式分割等情，認系爭房地之分割
    方式，應將系爭房地分歸由被上訴人按附表二「分割後應有
    部分比例」欄所示維持共有，並由被上訴人共同以金錢補償
    上訴人562萬6890元之方案，為較符合多數共有人利益及社
    會經濟效益之分割方法。
五、綜上所述，系爭房地並無不能分割之情形，爰審酌系爭房地
    之共有人數、意願、變動影響及經濟效益等一切情狀，認將
    系爭房地分歸由被上訴人按附表二「分割後應有部分比例」
    欄所示維持共有，並由被上訴人共同以金錢補償上訴人562
    萬6890元之方案為可採。原審據此不採上訴人前揭所提分割
    方案，並無不合。上訴意旨指摘原判決不當，求予廢棄改判
    ，為無理由，應予駁回。又原審就被上訴人應以金錢補償上
    訴人部分，既未分別載明各被上訴人應給付上訴人之金額，
    則屬被上訴人應平均分擔上開補償金額，而被上訴人亦自承
    願按其人數比例各給付1/4補償金額140萬6723元予上訴人等
    語（見本院卷150至152頁），基此，為使各被上訴人應給付
    予上訴人之補償金額明確，並調整按被上訴人人數比例平均
    後之差額（按元以下四捨五入有2元之差距，而將杜色楨應
    負擔之金額各減少1元），爰將原判決主文第1項關於應由被
    上訴人金錢補償部分更正如主文第2項所示。
六、末按因共有物分割、經界或其他性質上類似之事件涉訟，由
    敗訴當事人負擔訴訟費用顯失公平者，法院得酌量情形，命
    勝訴之當事人負擔其一部，民事訴訟法第80條之1定有明文
    。本件係因分割共有物而涉訟，兩造之行為均可認按當時之
    訴訟程度，為伸張或防禦權利所必要，又分割共有物之訴，
    乃形式形成訴訟，法院不受當事人聲明分割方法之拘束，故
    實質上並無所謂何造勝訴、敗訴之問題，爰審酌兩造各自因
    本件分割訴訟所得之利益等情，認本件訴訟費用，應由兩造
    就系爭房地應有部分價值之比例分擔，始為公平，附此敘明
    。
七、本件事證已臻明確，兩造其餘之攻擊或防禦方法及所用之證
    據，經本院斟酌後，認為均不足以影響本判決之結果，爰不
    逐一論列，附此敘明。
八、據上論結，本件上訴為無理由，依民事訴訟法第449條第1項
    、第80條之1，判決如主文。
中　　華　　民　　國　　109 　年　　7 　　月　　31　　日
                    民事第三庭   
                        審判長法  官  林玉珮
                              法  官  何君豪
                              法  官  朱美璘
正本係照原本作成。
如不服本判決，應於收受送達後20日內向本院提出上訴書狀，其
未表明上訴理由者，應於提出上訴後20日內向本院補提理由書狀
（均須按他造當事人之人數附繕本）上訴時應提出委任律師或具
有律師資格之人之委任狀；委任有律師資格者，另應附具律師資
格證書及釋明委任人與受任人有民事訴訟法第466 條之1第1項但
書或第2項（詳附註）所定關係之釋明文書影本。如委任律師提
起上訴者，應一併繳納上訴審裁判費。
中　　華　　民　　國　　109 　年　　8 　　月　　3 　　日
　　　　　　　　　　　　    　書記官  林敬傑
附註：
民事訴訟法第466條之1（第1項、第2項）：
對於第二審判決上訴，上訴人應委任律師為訴訟代理人。但上訴
人或其法定代理人具有律師資格者，不在此限。
上訴人之配偶、三親等內之血親、二親等內之姻親，或上訴人為
法人、中央或地方機關時，其所屬專任人員具有律師資格並經法
院認為適當者，亦得為第三審訴訟代理人。
附表一：上訴人請求分割之土地及建物明細
編號 內容 權利範圍 1 臺北市○○區○○段0○段 00000地號土地 上訴人：1/3 杜色楨：1/3 杜玟靜、杜蓮色、杜世登：各1/9 2 臺北市○○區○○段0○段 000000地號土地 同上 3 臺北市○○區○○段0○段 00000地號土地 同上 4 臺北市○○區○○段0○段 0000○號（含頂樓增建） 上訴人：2/3 杜色楨：1/6 杜玟靜、杜蓮色、杜世登：各1/18 

附表二：分割後應有部分比例及應補償金額
 共有人    分割後 應有部分比例  應付/應受補償金額  （新臺幣/元）  土地 杜經田 - 應受 5,388,715  杜色楨 15/36 應付 1,347,178  杜玟靜 7/36 應付 1,347,179  杜蓮色 7/36 應付 1,347,179  杜世登 7/36 應付 1,347,179 建物 杜經田 - 應受 238,175  杜色楨 1/3 應付 59,543  杜玟靜 2/9 應付 59,544  杜蓮色 2/9 應付 59,544  杜世登 2/9 應付 59,544 備註： ⒈土地部分為附表一編號1至3，即臺北市○○區○○段0○段00000地號土地、同段306-11地號土地、同段308-3地號土地。 ⒉建物部分為附表一編號4，即臺北市○○區○○段0○段0000○號（含頂樓增建）。